【裁判字號】    98,消債抗,38
【裁判日期】    980323
【裁判案由】    更生事件之抗告
【裁判全文】
臺灣臺南地方法院民事裁定            98年度消債抗字第38號
抗告人  甲○○
上列抗告人因消費者債務清理條例事件聲請更生及保全處分，對
於中華民國97年12月31日本院97年度消債更字第1386號裁定提起
抗告，本院裁定如下：
    主    文
抗告駁回。
抗告程序費用新臺幣壹仟元由抗告人負擔。
    理    由
一、抗告意旨略以：
（一）抗告人於萊爾麗國際有限公司擔任業務員一職，每月並無
      固定薪資，抗告人薪資視業績而定，而抗告人民國於97年
      6月毀諾時， 當月薪資新台幣（下同）10,250元，卻須繳
      納協商還款金額7,918元， 縱以台灣省97年每月每人最低
      生活費9,829元計算，抗告人每月必須支出及扶養共達11,
      829元，抗告人尚需親友支助方能滿足基本必要生活， 遑
      論繳交協商金額？縱以97年1至6月平均薪資計算，約為每
      月18,561元，若扣除必要支出及扶養費11,829元後，僅餘
      6,732元，遠低於每月協商金額7,918元。 縱以97年1至10
      月平均薪資計算，每月約為17,306元，扣除必要支出及扶
      養費11,829元後，僅餘5,477元， 亦無法履行協商金額每
      月7,918元。 原審前向萊爾麗國際有限公司函查抗告人97
      年1至10月薪資總額205,962元（平均每月20,596元），與
      上開抗告人97年1至10月平均薪資薪資每月相差近3,290元
      ，抗告人實際領取薪資遠低於原審函查結果，原審以萊爾
      麗國際有限公司陳報薪資為準，未再行詢問抗告人或進行
      調查，並以此為由駁回抗告人請求，恐有速斷之嫌。
（二）抗告人於95年7月達成協商時， 雖可預見自身達成協商後
      之經濟情況，惟因債權金融機構有經濟上之優勢地位。抗
      告人與債權銀行協商時，其態度強硬抗告人對協商條件無
      置喙餘地，僅能決定接受與否。抗告人事後悔諾，足抗告
      人無以負擔協商條件外，尚因債權銀行不願降低還款標準
      所致，抗告人毀諾確非可歸責於抗告人，爰提起抗告，請
      求廢棄原裁定，准予抗告人更生之聲請等語。
二、按聲請更生或清算不合程式或不備其他要件者，法院應以裁
    定駁回之，但其情形可以補正者，法院應定期間先命補正，
    消費者債務清理條例第8條定有明文。 次按債務人與金融機
    構協商成立者，不得聲請更生或清算，但因不可歸責於己之
    事由，致履行顯有重大困難者，不在此限；本條例施行前，
    債務人依金融主管機關協調成立之中華民國銀行公會會員辦
    理消費金融案件無擔保債務協商機制與金融機構成立之協商
    ，準用前項之規定，消費者債務清理條例第151條第5項、第
    6項亦分別有明文規定。 衡諸前開規定之立法意旨，可見債
    務人無論在本條例施行前後，與金融機構之債權人成立協商
    後，即應本於債權契約之誠信原則勉力履行，除非有前述不
    可歸責於己之事由，且其履行顯然有重大困難，不得率爾依
    本條例更生程序清理其債務。
三、本件抗告人主張其於聲請更生前，曾依金融主管機關協調成
    立之中華民國銀行公會會員辦理消費金融案件無擔保債務協
    商機制，約定每月應償還款項合計為7,918元等情， 有抗告
    人提出陳報狀及財團法人金融離徵信中心當事人查詢個人資
    料回覆書附於原審卷為證，堪信為真實。
四、抗告人雖謂：抗告人於萊爾麗國際有限公司擔任業務員一職
    ，每月並無固定薪資，抗告人薪資視業績而定，而抗告人97
    年6月毀諾時，當月薪資10,250元， 卻須繳納協商還款金額
    7,918元，縱以台灣省97年每月每人最低生活費9,829元計算
    ，抗告人每月必須支出及扶養共達11,829元，抗告人尚需親
    友支助方能滿足基本必要生活，遑論繳交協商金額？縱以97
    年1至6月平均薪資計算，約為每月18,561元，若扣除必要支
    出及扶養費11,829元後，僅餘6,732元， 遠低於每月協商金
    額7,918元。縱以97年1至10月平均薪資計算，每月約為17,3
    06元，扣除必要支出及扶養費11,829元後， 僅餘5,477元，
    亦無法履行協商金額每月7,918元。 鈞院前向萊爾麗國際有
    限公司函查抗告人97年1至10月薪資總額205,962元（平均每
    月20,596元）， 與上開抗告人97年1至10月平均薪資薪資每
    月相差近3,290元， 抗告人實際領取薪資遠低於鈞院函查結
    果，鈞院以萊爾麗國際有限公司陳報薪資為準，未再行詢問
    抗告人或進行調查，並以此為由駁回抗告人請求，恐有速斷
    之嫌。抗告人工作平均每月收入80,000元，扣除必要支出4,
    8649元後，僅餘31,351元，不能履行協商義務每月應給付之
    58,410元，而無需向同事借貸。原審裁定顯有違誤，爰提起
    抗告，請求廢棄原裁定，准予抗告人更生聲請等語，經查：
（一）原審函查之萊爾麗國際有限公司薪資單中詳列抗告人業績
      收入項目及應扣項目。抗告人收入以其業績銷售額為準，
      有分為現金付款業績額度乘以百分之三十五及刷卡付款業
      績額度乘以百分之三十二，上開計算數加總後為抗告人每
      月收入總額。然薪資單中另有未收款扣項，該未收款係抗
      告人當月業績銷售未向客戶收取之款項（該款項應納入現
      金付款業績中），萊爾麗國際有限公司先行扣除其成本（
      即該未收款之百分之六十五額度應由抗告人交付與萊爾麗
      國際有限公司，剩餘百分之三十五為抗告人業績收入）。
      然該未收款之百分之六十五既為萊爾麗國際有限公司預先
      扣除，嗣後若抗告人之客戶向其給付買賣價金後，該價金
      即充當為抗告人收入之一部分。綜上，抗告人每月收入中
      為萊爾麗國際有限公司預先扣除之款項應加計為抗告人收
      入，始能詳實反應抗告人之收入情形。 因此抗告人97年1
      月至10月薪資總額205,962元，平均每月20,596元， 原審
      認定抗告人收入基準並無不當，抗告人主張自不可採。
（二）綜上，抗告人於原審認定其每月必要支出及扶養費共計11
      ,829元，並無爭執。因此抗告人每月收入20,596元扣除個
      人生活費9,829元、扶養費2,000元後剩餘8,767元， 足以
      負擔每月債務協商還款額7,918元。 因此本院難以採認抗
      告人主張有不可歸責於己之事由，致履行顯有重大困難之
      情事存在。且依誠實信用原則，債務人既已協定履約條件
      自當依約履行，縱債務人為償還債務，必須經歷履行期間
      較不寬裕之經濟生活，然此乃債務人於負擔債務時即得預
      見，債務人更應樽節開支，戮力還款，自不得於與金融機
      構成立協商後，又率爾聲請依更生程序清理其債務。
五、抗告人另主張：抗告人於95年7月達成協商時， 雖可預見自
    身達成協商後之經濟情況，惟因債權金融機構有經濟上之優
    勢地位。抗告人與債權銀行協商時，其態度強硬抗告人對協
    商條件無置喙餘地，僅能決定接受與否。抗告人事後悔諾，
    足抗告人無以負擔協商條件外，尚因債權銀行不願降低還款
    標準所致，抗告人毀諾確非可歸責於抗告人。然查：
（一）按債務人與金融機構之債權人成立協商後，即應本於債權
      契約，依誠實及信用之原則勉力履行之，是以，債務人在
      履行債務期間，須經歷經濟困苦之過程，其生活程度當然
      必須相當限制，除應積極開源努力勤奮工作以增加收入償
      還債務外，尚須節流儉樸其生活需求而適當控制其生活費
      用支出，以達成勉力履行債務。而債務清償方案既係經當
      事人於消費者債務清理條例施行前行使選擇權所合意成立
      之債權契約，債務人自應受該成立之契約所拘束，如認該
      協商成立之清償方案其後有不適當履行之情形，仍應誠實
      面對債務，再循消費者債務清理條例所定之協商機制，誠
      意向債權人協商謀求更合理之清償方案，而非輕率毀諾，
      逕為聲請更生清理程序。
（二）且抗告人係於95年間與全體無擔保債權銀行成立協商，約
      定每月還款7,918元， 既達成協議即表示抗告人同意協商
      之還款條件，而抗告人既同意協商還款內容，依前揭說明
      ，抗告人自應受協議內容之拘束；況且，抗告人既有接受
      或拒絕該協商條件之權利，縱該協商方案係出於債權銀行
      片面所訂立，且還款金額已較未為協商前各家銀行應繳總
      金額為低，足徵債權銀行已做讓步與妥協，對於抗告人而
      言，並無顯失公平或限制抗告人權利之行使或加重債務人
      責任之情事，抗告人更應戮力還款；而抗告人於協商時，
      勢必考量其收入及支出狀況始接受該協商條件，抗告人既
      接受該協商條件，其於率然毀諾後卻陳稱債權金融機構以
      優勢地位令抗告人應允接受銀行要求的協商條件，此舉已
      有違履行債務應具有之誠信原則。
六、綜上所述，本件抗告人既無不可歸責於己之事由，致履行顯
    有重大困難之情形，已與首揭消費者債務清理條例所定得聲
    請更生程序以清理債務之要件不符，顯然其聲請更生即屬要
    件不備，且無從補正。從而，原裁定駁回其更生之聲請，並
    無不合。抗告意旨仍指摘原裁定不當，求予廢棄另為裁定，
    為無理由，應予駁回。
七、據上論結，本件抗告為無理由，依消費者債務清理條例第15
    條，民事訴訟法第495 條之1第1項、第449條第1項、第95條
    、第78條，裁定如主文。
中    華    民    國    98    年    3     月    23    日
                            臺灣臺南地方法院民事第一庭
                                審判長法官  楊 清 安
                                      法官  蘇 正 賢
                                      法官  王 獻 楠
以上正本係照原本作成。
本裁定不得抗告。
中    華    民    國    98    年    3     月    23    日
                                書  記  官  李 靜 怡


司法院資訊處製作；財團法人民間司法改革基金會備份。
